最高法院刑事判決　　　　　　　　　　　　　　　九十三年度台上字第六六七八號
　　上　訴　人　甲○○
右上訴人因偽造文書案件，不服台灣高等法院台南分院中華民國九十三年九月二十日
第二審更審判決（九十三年度重上更(一)字第一六四號，起訴案號：台灣台南地方法院
檢察署八十八年度偵字第四八五九號），提起上訴，本院判決如左：
    主  文
上訴駁回。
    理  由
一、行使偽造私文書部分：
按刑事訴訟法第三百七十七條規定，上訴於第三審法院，非以判決違背法令為理由，
不得為之。是提起第三審上訴，應以原判決違背法令為理由，係屬法定要件。如果上
訴理由狀並未依據卷內訴訟資料，具體指摘原判決不適用何種法則或如何適用不當，
或所指摘原判決違法情事，顯與法律規定得為第三審上訴理由之違法情形，不相適合
時，均應認其上訴為違背法律上之程式，予以駁回。本件上訴人甲○○上訴意旨略稱
：(一)、依上訴人與告訴人王勝平簽訂之協議書第一條約定：「甲方（即告訴人）持有
安平工業區廠房三七．五％，甲方並負責工廠之全部經營權及其一切責任，俟後其經
營成敗完全自行負責」等情。揆其意旨乃謂告訴人應以其個人出資額，負起其經營期
間一旦虧損之全部責任。告訴人於其經營期間虧損連連，導致公司廠房遭債權人統一
租賃公司查封，從而其他股東吳英憲為挽救公司，乃貸與新台幣（下同）三百五十萬
元用以償債，而該債務應依約定由告訴人完全負責。上訴人乃依約逐次減少告訴人之
出資額，而將告訴人股份或轉讓吳英憲抵債，或轉讓子女俾其等逐步參與公司事務。
上訴人係分次辦理告訴人股份轉讓及公司變更登記等，且係委託會計師公然前往公司
用印；又宇聲企業公司（下稱宇聲公司）修改章程將公司更名暨變更組織為亭豪實業
股份有限公司（下稱亭豪公司），及選任上訴人為董事長，並變更告訴人印鑑章等，
均屬重大事項，告訴人天天進出公司，豈有不知之理，足見告訴人對上開事項不僅知
情且未反對。原判決就前開協議書之斟酌取捨，與論理及經驗法則有違。(二)、上訴人
與證人柯吟惠之對話錄音內容中，柯吟惠曾稱：「王勝平曾對『他們』（按當場有柯
吟惠等多人）說，伊都沒有財產，已全部登記給甲○○母子，再告其母子，那能成立
」等語，非屬傳聞證據，當然可採為有利上訴人論斷之依據。乃原審未向柯吟惠追問
上開錄音內容所稱之「他們」究係何人？即以柯吟惠供述：伊都是聽說的；時間這麼
久伊忘了等情，逕認柯吟惠供述各情係屬傳聞證據，而為不利上訴人之認定，於法有
違等語。
惟查原判決認定上訴人有原判決事實欄所載之連續行使偽造私文書，足以生損害於公
眾及他人犯行，係以訊據上訴人雖否認有該項犯行，辯稱：宇聲公司更名為亭豪公司
及將告訴人王勝平之股份轉讓，告訴人均知情且同意，伊未刻告訴人印章，因告訴人
經營公司期間一再虧損，債務如未清償公司會遭法院拍賣，伊兄弟借錢給伊還債後無
法償還，而將告訴人之股份辦理移轉登記予伊兄弟用以抵債云云。然查上訴人確有前
揭犯行，業據告訴人指訴綦詳，復有如原判決附表編號一至所示之各項文書，及經
濟部中部辦公室檢送之宇聲公司、亭豪公司登記案卷在卷可憑。即上訴人亦供承：均
是伊委託會計師辦理等情不諱。參酌上訴人於偵查中供稱：「展巨的票是在我這裡，
但很少在用，亭豪的廠房被告訴人占用，我負擔維護費用，卻無法取得利益，他外面
的女人要爭奪財產，我是為了孩子著想，本想將股份全部轉給小孩，會計師說我不能
全轉光，所以才留一部分。」；「王勝平很久以前就有外遇，因為孩子太小我忍耐，
公司倒閉還是我去收拾殘局，所以我才將公司更名為亭豪」等情，足見上訴人係因告
訴人有外遇，惟恐苦心創立經營之公司財產淪落外人之手，而起意將告訴人之股份移
轉與他人及將公司更名，其犯罪動機已甚為顯然。另參酌上訴人供承：八十三年間宇
聲經營不善，伊從七十二年到八十三年有共同經營，替告訴人還了很多債務，所以才
變更組織為亭豪，因為去算命才改告訴人印章，伊二顆印章都有交給告訴人，伊是要
讓他做比較順利等情以觀，堪認上訴人確曾持有告訴人所有方形篆體字之印章（該印
章為宇聲公司設立登記公司負責人之印鑑章）；又告訴人原來在宇聲公司係使用上開
方形篆體字印章，而該方形篆體字印章上訴人交還告訴人後既未遺失，或告訴人另有
他用而通知上訴人辦理變更印鑑章，即無變更印鑑章之必要，告訴人之印鑑章遽遭變
更，顯與常情有違；又告訴人圓形篆體字及方形標楷體印章各乙枚，上訴人迄無法提
出曾得告訴人同意其刻印，或各該印章曾由告訴人使用之證據，其辯稱該等印章為告
訴人所保管云云，尚難採信。宇聲公司活期存款直至八十八年間所有往來，該活期帳
號並無變更印鑑紀錄，其代表人印鑑一直係王勝平之方形篆體印鑑章，而八十三年宇
聲公司變更為亭豪公司後，告訴人仍繼續以該活期帳戶出入金錢，且使用告訴人上開
方形篆體印鑑章多次取款等情，有勘驗筆錄及該帳戶相關取款憑條可證。另上訴人及
告訴人均供承：上訴人有將該方形篆體印鑑章交還告訴人，則告訴人以該印章取款，
乃極自然之事。反之，由告訴人仍使用宇聲公司上開帳號，且以方形篆體之舊印鑑章
提款而未予以變更等情觀之，益見告訴人應不知宇聲公司已更名為亭豪公司，更不知
其印鑑章已變更為圓形篆體之新印鑑章。告訴人與上訴人於七十八年二月六日訂立之
協議書第一條約定：「(一)甲方（即告訴人）持有安平工業區廠房三十七．五％之所有
權，並負責該工廠之全部經營權及其之一切經營責任，俟後其經營成敗完全自行負責
。」等情，而上訴人並供承：前開三十七．五％係指資本額五百萬元的三七點五，折
算應該是一百八十七萬五千元等語。參酌告訴人當時之出資額一百五十五萬元，有宇
聲公司董事、股東名單可稽，尚未達協議書所約定之數額，其後雙方並無其他書面協
議，告訴人是否願無故將出資額由一百五十五萬元減至九十五萬元（九百五十股），
再迭次減為一百五十股、五十股，最後減至三十股，實有疑義。且上開協議書，既載
明由告訴人負責工廠之全部經營權，成敗自負，則告訴人是否同意任由上訴人、王重
堯擔任董事長，亦有疑義。再參以告訴人與上訴人就宇聲公司財產之分配，既訂有協
議書乙情觀之，足見雙方對宇聲公司之經營權及所有權（即持股比例）相當在乎，則
告訴人在該公司之股份遽減幾近於無，其在公司原任董事長之職務又遭剝奪（即無經
營權），其對告訴人顯係極為重大之事，乃竟未見上訴人與告訴人另訂有其他協議書
等，殊違常情。依證人吳英憲、吳再富所供述之內容，堪認上訴人確無召開宇聲公司
八十三年度股東臨時會及董事會，自亦無決議公司更名、修正章程，變更組織、改選
董監事及選任上訴人為董事長等情事，則上開股東臨時會議事錄及董事會議事錄，顯
係上訴人所偽造。吳英憲、吳再富嗣於第一審改稱各情，核與其等於檢察官偵查中所
證述之情節不符，且與常情有違，均不足採信。證人即上訴人委任之會計師許成興供
述各情，核與一般會計師事務所辦理業務之常情有違，且其所為證言亦不能證明告訴
人對上訴人所為知情或同意，其所為證言並不能為有利上訴人之認定。證人柯吟惠所
供述之內容係聽聞自告訴人之姊妹，係屬傳聞證據而無證據能力；且其談話錄音之內
容並非明確，而僅泛稱告訴人全部財產要登記給上訴人母子云云，而參酌告訴人與上
訴人曾就財產訂有協議書等情以觀，告訴人應會就相關事項另書具書面資料以杜爭議
，而無任由上訴人分次處分之理，益見柯吟惠所為之供述，並不能為有利於上訴人之
認定。另上訴人提出台灣省建設廳安平工業區管理中心維護費繳款憑單等，均不能據
以認定告訴人已知悉宇聲公司更名為亭豪公司，及告訴人有同意或授權上訴人為如原
判決事實欄所載之行為等情，予以綜合判斷。因而撤銷第一審關於上訴人部分之判決
，改判依牽連犯論處上訴人連續行使偽造私文書，足以生損害於公眾及他人罪刑。業
已說明其所憑之證據及其認定之理由，從形式上觀察，並無違背法令之情形。而按證
據之取捨與證據之證明力如何，均屬事實審法院得自由裁量、判斷之職權；苟其此項
裁量、判斷，並不悖乎通常一般之人日常生活經驗之定則或論理法則，又於判決內論
其何以作此判斷之心證理由者，即不得任意指摘其為違法，而據為提起第三審上訴
之合法理由。原判決綜合前述各項證據資料，認定上訴人確有前揭犯行，乃其採證職
權之合法行使，不容任意指為違法。另按有利於被告之證據不採納及應於審判期日調
查之證據，係指該證據倘予採納或經調查所能證明者，得以推翻原審判決所確認之事
實，而得據以為不同之認定而言。如非事理所必然，或係無從調查之證據方法，即欠
缺其調查之必要性，縱未調查，或未於理由特加說明，均與所謂無違背法令之情形不
相適合。原判決論斷證人柯吟惠供述各語係屬傳聞證據，已說明其所依憑之證據及理
由甚詳，且原審縱再為上訴意旨(二)之訊問，亦非即能為有利於上訴人之認定，尚不得
任意指摘原審有應調查之證據而未予調查之違法。況原審於最後審判期日調查證據完
畢開始辯論前，審判長問上訴人尚有何證據請求調查，上訴人答稱：「無」（原審卷
第一三０頁）。而本院為法律審，上訴人在本院又為此爭執，自非依據卷內資料執為
指摘之合法上訴第三審理由。上訴意旨並未依據卷內資料具體指摘，徒憑己意，或就
原判決已有說明之事項，或就原審判斷證據證明力之合法職權行使，漫指其違法，重
為單純事實上之爭執，難謂係適法上訴第三審之理由，其此部分上訴違背法律上之程
式，應予駁回。
二、使公務員登載不實部分：
按刑事訴訟法第三百七十六條所列各罪之案件，經第二審判決者，不得上訴於第三審
法院，法有明文。本件上訴人牽連犯使公務員登載不實部分，原判決認係成立刑法第
二百十四條之罪，核屬刑事訴訟法第三百七十六條第一款之案件，依上開說明，既經
第二審判決，自不得上訴於第三審法院。縱上訴人所犯使公務員登載不實部分與前述
上訴人行使偽造私文書部分，有牽連犯關係為裁判上一罪，但其行使偽造私文書部分
之上訴為不合法，本院應從程序上予以駁回，而無從為實體上判決，對於輕罪之使公
務員登載不實部分，亦無從適用審判不可分原則，為實體上審判。上訴人竟復對上開
部分提起上訴，顯為法所不許，應予駁回。
據上論結，應依刑事訴訟法第三百九十五條前段，判決如主文。
中　　　華　　　民　　　國　　九十三　　年　　 十二 　　月　　二十三　　日
                              最高法院刑事第三庭
                                  審判長法官  董　明　霈
                                        法官  林　茂　雄
                                        法官  張　祺　祥
                                        法官  郭　毓　洲
                                        法官  吳　三　龍
      右正本證明與原本無異
                                              書  記  官
中　　　華　　　民　　　國　　九十三　　年　　 十二 　　月　　二十九　　日
                                                                        Ｖ
